臺北高等行政法院判決　　　　　　　　　　　　　　　九十二年度簡字第六九六號
　　　　　　　　　　　　　　　.
　　原　　　告　甲○○
　　被　　　告　宜蘭縣政府
　　代　表　人　乙○○縣長）.
　　訴訟代理人　丙○○
　　　　　　　　丁○○
　　　　　　　　戊○○
右當事人間因消防法事件，原告不服內政部中華民國九十二年八月一日台內訴字第○
九二○○○五八七七號訴願決定，提起行政訴訟。本院判決如左：
    主  文
訴願決定撤銷。
訴訟費用由被告負擔。
    事  實
緣被告宜蘭縣政府所屬稽查人員於民國（下同）九十二年三月五日，前往位於宜蘭縣
冬山鄉○○路五百七十巷五十六號「慶達石化工業有限公司」容器儲存室檢查，查獲
原告甲○○所有之「台塑瓦斯」及「立大液化石油氣企業有限公司」已灌氣液化石油
氣逾期鋼瓶四支、六支，認定原告已違反「公共危險物品及可燃性高壓氣體設置標準
暨安全管理辦法」（下稱安全管理辦法）第七十五條規定，當場予以舉發，並分別以
九十二年三月二十七日府授消預字第○九二○○○一六七二號、第00000000
00號處分書分別各處原告罰鍰新臺幣（下同）二萬一千元，共計四萬二千元整。因
前開九十二年三月二十七日府授消預字第○九二○○○一六七二號處分書違反場所名
稱應為「台塑瓦斯」，因筆誤誤植為「立大液化石油氣企業有限公司」顯然有誤，並
予以撤銷，嗣再以九十二年五月三十日府授消預字第○九二○○○二九六四號處分書
予以科處原告罰鍰二萬一千元。原告不服前開被告九十二年三月二十七日府授消預字
第○九二○○○一六七二號、第0000000000號處分書，提起訴願，經內政
部以九十二年八月一日台內訴字第○九二○○○五八七七號作成訴願不受理決定，原
告猶表不服，遂向本院提起行政訴訟，茲摘敘兩造訴辯意旨如左：
壹、原告起訴主張略謂：
一、聲明：
(一)、訴願決定及原處分均撤銷。
(二)、訴訟費用由被告負擔。
二、理由：
    查本件被告九十二年三月二十七日府授消預字第○九二○○○一六七二號、第0
    000000000號處分書，一為記載被處分人「立大液化石油氣企業有限公
    司」，一為記載「台塑瓦斯」。嗣被告另以九十二年五月三十日府授消預字第○
    九二○○○二九六四號處分書撤銷前開九十二年三月二十七日府授消預字第○九
    二○○○一六七二號處分書。惟查該九十二年五月三十日府授消預字第○九二○
    ○○二九六四號函並非撤銷處分，而係將被處分人更改為「台塑瓦斯」，本件訴
    願決定機關內政部不查，逕予以訴願不受理，顯屬違誤。又本件被告於事實欄所
    述同一時間、地點查獲原告違規事實，竟對原告科以兩次處罰，顯已違反一事不
    二罰之法理，亦欠妥適。
貳、被告答辯主張略謂：
一、聲明：
(一)、駁回原告之訴。
(二)、訴訟費用由原告負擔。
二、理由：
(一)、按安全管理辦法第七十五條第一項規定：「液化石油氣製造及處理場所之經營者
    應於容器檢驗期限屆滿前，將容器送往中央主管機關認可之檢驗場，依定期檢驗
    基準實施檢驗；經檢驗合格之容器，應附加合格標示。」查本件原告未於鋼瓶檢
    驗合格有效期限將鋼瓶送往認可之驗瓶機構（場），依規定實施定期檢驗。經被
    告所屬稽查人員於事實攔所述時間、地點查獲，是原告違反上開規定，足堪認定
    。
(二)、次按內政部九十一年八月二十一日內授消字第○九一○○八九三三○號令，九十
    一年七月十八日消防安全法令執法疑義研討會會議紀錄提案四決議：「依『公共
    危險物品及可燃性高壓氣體設置標準暨安全管理辦法』第三十二條第二項規定略
    以：液化石油氣分銷商應於鋼瓶檢驗合格有效期限屆滿前，將鋼瓶送往認可之驗
    瓶機構（場），依規定實施定期檢驗。上開規定並未將『未灌氣過期鋼瓶』排除
    。惟基於消費者鋼瓶油氣用罄後，送回販賣場所時，鋼瓶不無逾期之可能，且於
    目前驗瓶場尚未普遍設立，責由分銷商單支送驗，確有事實之不便。基此，液化
    石油氣分銷商如於販賣地點有明確劃定未灌氣逾期鋼瓶送驗區（如區域標示界線
    ），面積以一平方公尺為原則，儲存量不超過十支，且未灌氣逾期鋼瓶亦有明確
    標示送驗者（如油漆標示），得視為逾期鋼瓶送驗前之準備工作，免依違反前揭
    管理辦法第三十二條第二項及消防法第四十二條規定（八十八年十月二十日發布
    之舊法），予以裁罰。惟消防機關發現上開情形時，仍應勸導業者儘速依規定送
    驗。」依上開決議規定，液化石油氣分銷商應於販賣地點有明確劃定未灌氣逾期
    鋼瓶送驗區，本件原告為被告所查獲逾期鋼瓶，為已灌氣液化石油氣鋼瓶，顯已
    違反首揭規定。
(三)、又本件原告訴稱被告對原告同一違規事實，竟科以兩次處罰，顯違一事不二罰乙
    節，惟查被告於事實欄所述時間、地點所查獲原告四支及六支逾期鋼瓶，為分屬
    「台塑瓦斯」、「立大液化石油氣企業有限公司」兩家瓦斯行，其管理人均為原
    告，是被告據此針對上開違規對象分別罰鍰，並非一案兩罰，本件原告所訴，顯
    係誤解，殊不可採。
    理  由
一、關於違反場所為台塑瓦斯部分之處分：
    按「行政處分如有誤寫、誤算或其他類此之顯然錯誤者，處分機關得隨時或依申
    請更正之。」「前項更正，附記於原處分書及其正本，如不能附記者，應製作更
    正書，以書面通知相對人及已知之利害關係人。」為行政程序法第一百零一條所
    規定。而上開更正，僅係改正明顯錯誤，並未影響行政處分之效力，縱更正之名
    稱為「撤銷」，但從前後處分書之記載可知規制之意旨一致者，即屬更正而已，
    其行政處分規制之效力仍屬存在，受理訴願機關自應予以實質審理，殊不得以率
    以訴願法第七十七條第六款規定之「行政處分已不存在」為由為不受理之決定。
    經查，本件被告九十二年三月二十七日府授消預字第○九二○○○一六七二號處
    分書違反場所名稱原為「立大液化石油氣企業有限公司」，嗣經被告以九十二年
    五月三十日府授消預字第○九二○○○二九六四號處分書將違反場所名稱改為「
    台塑瓦斯」，但從前後兩處分書理由、主旨、被處分人及事實及法令欄等之記載
    ，全部相同觀之，前後兩處分書所規制之內容一致，僅因筆誤誤植顯然有誤，而
    予更正，並非撤銷甚明，雖原處分機關誤用「撤銷」之用語，仍不影響行政處分
    同一性，被告所欲以規制原告之行政處分仍存在，受理訴願機關以「行政處分已
    不存在」為由為不受理之決定，致原告不知繁複之行政程序規定，亦不知對嗣後
    之處分書為不服之表示，因而亦遲誤行政爭訟期間，則受理訴願機關之見解，漠
    視人民之行政救濟權利，顯屬有誤，應予撤銷，由受理訴願機關重為適法之處理
    。
二、關於違反場所為立大液化石油氣企業有限公司部分：
    按行政程序法第七十三條第一項規定：「於應送達處所不獲會晤應受送達人時，
    得將文書付與有辨別事理能力之同居人、受僱人或應送達處所之接收郵件人員。
    」，此為補充送達之規定，必文書付與之人為「有辨別事理能力之同居人、受僱
    人或應送達處所之接收郵件人員」，始為合法送達。經查本件原行政處分係送達
    予原告之母楊堂宮，有送達回執可按，惟原告之住所為宜蘭縣冬山鄉○○路五七
    ○巷七一號，送達回執所載之送達處所為宜蘭縣冬山鄉○○路四三六號，但原告
    之母楊堂宮之住所在宜蘭縣冬山鄉○○路五七○巷五十號，以上均有戶口名簿為
    證，而該宜蘭縣冬山鄉○○路五七○巷五十號原告之母楊堂宮之住所，又未經原
    告於原行政處分程序中陳報為送達代收處所（如本件行政訴訟程序，原告業已於
    起訴狀載明以宜蘭縣冬山鄉○○路五七○巷五十號為送達代收處所），則原告之
    母楊堂宮顯非原告即應原行政處分受送達人之「同居人、受僱人或應送達處所之
    接收郵件人員」，則本件九十二年三月二十七日府授消預字第○九二○○○一六
    七三號處分書之送達並非合法，其訴願法定期間無從起算，無逾訴願法定期間可
    言，訴願決定書以逾訴願法定期間為由，為訴願不受理之決定，亦有違誤，應予
    撤銷，由受理訴願機關另為適法之處理。
據上論結，本件原告之訴為有理由，爰依行政訴訟法第九十八條第三項前段，判決如
主文。
中　　　華　　　民　　　國　　九十三　　年　　　三　　　月　　 十二 　　日
                                臺 北 高 等 行 政 法 院  第 五 庭
                                                     法  官　劉介中
右為正本係照原本作成。
本件以訴訟事件所涉及之法律見解具有原則性者為限，始得於本判決送達後二十日內
向本院提出上訴狀並表明上訴理由，如已於本判決宣示後送達前提起上訴者，應於判
決送達後二十日內補具上訴理由（均按他造人數附繕本），且經最高行政法院許可後
方得上訴。
中　　　華　　　民　　　國　　九十三　　年　　　三　　　月　　 十二 　　日
                                                     書記官  黃明和
